【裁判字號】    98,易,449
【裁判日期】    980918
【裁判案由】    詐欺
【裁判全文】
臺灣桃園地方法院刑事判決               98年度易字第449號
公  訴  人  臺灣宜蘭地方法院檢察署檢察官
被      告  甲○○
上列被告因犯詐欺案件，經檢察官提起公訴（宜蘭地方法院檢察
署97年度偵字第634 號），及移送併辦（臺灣桃園地方法院檢察
署97年度偵字第19962 號、97年度偵字第25587 號），本院判決
如下︰
    主  文
甲○○幫助意圖為自己不法之所有，以詐術使人將本人之物交付
，處有期徒刑肆月，如易科罰金，以新臺幣壹仟元折算壹日。
    事  實
一、甲○○依其社會生活之通常經驗，可預見將金融機構帳戶之
    存摺、提款卡或密碼等帳戶工具交付他人，可能成為不法集
    團詐欺被害人財物時，供匯款、提款所用，進而幫助該不法
    集團遂行詐欺取財犯行，竟仍基於縱使他人利用其所提供之
    金融帳戶工具實施詐欺犯罪，亦不違其本意之幫助詐欺不確
    定故意，於96年7 月16日前某日，在台灣地區某不詳地點，
    將其所開立之第一商業銀行大湳分行帳號000-00000000000
    號帳戶存摺、提款卡及密碼，交給真實姓名年籍不詳之人士
    ，而該人士或轉手取得該帳戶提款卡、密碼之詐騙集團旋意
    圖為自己不法之所有，為下列犯行：
（一）於96年7 月21日晚間8 時許，撥打電話予丁○○，佯稱前
      因網路購物時，因操作失誤每月將自其帳戶扣款，須按指
      示至自動櫃員機操作取消，丁○○信以為真，而陷於錯誤
      ，於同日晚間11時26分許，至台南縣台南市○○區○○路
      1 段101 號第一銀行設置之自動櫃員機操作，而將其所有
      之新台幣（下同）97000 元、1000元、1000元、1000元匯
      至甲○○上開銀行帳戶內。
（二）於96年7 月22日晚間6 時30分許，撥打電話予乙○○，佯
      稱於網路購物時操作失誤，導致每期均遭扣款，須按指示
      至自動櫃員機操作取消，乙○○因此陷於錯誤，轉知其胞
      姊丙○○，致丙○○亦誤信為真，而於同日晚間10時4 分
      許，由丙○○至台中市○○○路236 、238 號3 樓之2 第
      一銀行自動櫃員機匯款26000 元至甲○○上開銀行帳戶內
      。
（三）於96年7 月22日晚間8 時30分許，撥打電話予戊○○，佯
      稱前因於網路購物時操作失誤，須按指示至自動櫃員機取
      消分期轉帳，戊○○誤以為真，因而陷於錯誤，於同日晚
      間10時19分許，至台北縣板橋市○○路○段第一銀行自動
      櫃員機，將其所有47000 元匯至甲○○上開銀行帳戶內。
（四）於96年7 月22日某時，撥打電話予己○○，佯稱前因於網
      路購物時，因匯款程序錯誤，須按指示至自動櫃員機操作
      取消，己○○誤信為真，於同日晚間11時許，旋至台南市
      ○區○○路1209巷12弄2 號郵局設置之自動櫃員機將其所
      有4123元匯至甲○○上開銀行帳戶內。
（五）上開丁○○、丙○○、戊○○、己○○等人匯入甲○○帳
      戶之款項，均旋由該詐騙份子以跨行提領手法領走款項。
      嗣經丁○○、乙○○、丙○○、戊○○、己○○發現有異
      查知受騙後報警處理，始再循線查獲上情。
二、案經宜蘭政府警察局宜蘭分局報請台灣宜蘭地方法院檢察署
    檢察官偵查後聲請以簡易判決處刑暨臺灣桃園地方法院檢察
    署檢察官移送併案審理，嗣由臺灣宜蘭地方法院以管轄錯誤
    移由本院審理。
    理  由
壹、程序部分：
一、按被告以外之人於審判外之言詞或書面陳述，除法律有規定
    者外，不得作為證據，刑事訴訟法第159 條第1 項固定有明
    文。惟被告以外之人於審判外之陳述，雖不符同法第159 條
    之1 至之4 之規定，而經當事人於審判程序同意作為證據，
    法院審酌該言詞陳述或書面陳述作成時之情況，認為適當者
    ，亦得為證據；又當事人、代理人或辯護人於法院調查證據
    時，知有第159 條第1 項不得為證據之情形，而未於言詞辯
    論終結前聲明異議者，視為有前項之同意，同法第159 條之
    5 亦定有明文。又刑事訴訟法第159 條之5 的立法意旨在於
    傳聞證據未經當事人之反對詰問予以核實，原則上先予排除
    。惟若當事人已放棄反對詰問權，於審判程序中表明同意該
    等傳聞證據可作為證據；或於言詞辯論終結前未聲明異議，
    基於尊重當事人對傳聞證據之處分權，及證據資料愈豐富，
    愈有助於真實發見之理念，上開傳聞證據亦均得資為證據。
    經查：關於證人丁○○、乙○○、丙○○、戊○○、己○○
    警詢中之陳述，被告於本院準備程序時均未聲明異議，本院
    審酌證人丁○○、乙○○、丙○○、戊○○、己○○之證詞
    對認定犯罪事實之存否有其必要性，且上開言詞陳述作成時
    之情況，並無違法取供情形或其他程式上之瑕疵，引用渠等
    警詢之陳述作為證據應屬適當，依刑事訴訟法第159 條之5
    之規定，即具證據能力。
二、另本件認定事實所引用之卷內其餘卷證資料，並無證據證明
    係公務員違背法定程序所取得，被告復未於言詞辯論終結前
    表示異議，且卷內之文書證據，亦無刑事訴訟法第159 條之
    4 之顯有不可信之情況與不得作為證據之情形，本件認定事
    實所引用之所有文書證據，均有證據能力，合先敘明。
貳、實體部份：
一、被告甲○○矢口否認有何上開幫助詐欺之犯行，辯稱：伊存
    摺、提款卡是與女朋友吃飯時放在背包內遺失，密碼與存摺
    放在一起，並沒有將存摺、提款卡、密碼交給別人使用云云
    。經查：
（一）被害人丁○○、丙○○、戊○○、己○○因詐欺集團成員
      以上述方式施用詐術致均陷於錯誤，而分別匯款100000元
      、26000 元、47000 元、4123元至被告上開銀行帳戶內等
      情，業據證人丁○○、乙○○、丙○○、戊○○、己○○
      於警詢指述明確（見宜蘭縣政府警察局宜蘭分局刑案偵查
      卷宗第5 、15、21、28頁，桃園地方法院檢察署97年度偵
      字第19962 號卷第41頁），復有97年1 月25日第一商業銀
      行大湳分行（96）一湳字第217 號函及附件含開戶資料及
      交易往來明細、（97）一湳字第13號函及其附件，含存摺
      掛失暨補領申請書、（見宜蘭縣政府警察局宜蘭分局刑案
      偵查卷宗第34-38 頁），丁○○自動櫃員機現金存入交易
      明細表、丙○○第一銀行自動櫃員機匯款交易明細表、戊○○自動櫃員機現金存入交易明細表、己○○郵局自動櫃
      員機匯款交易明細表（宜蘭縣政府警察局宜蘭分局刑案偵
      查卷宗第7-9 、18、24、30頁），內政部警政署反詐騙案
      件紀錄表4 份、臺南市警察局第二分局博愛派出所受理各
      類案件紀錄表、金融機構聯防機制通報單、受理詐騙帳戶
      通報警示簡便格式表、臺中市警察局第二分局永興派出所
      受理刑事案件報案三聯單、臺北縣政府警察局板橋分局後
      埔派出所受理刑事案件報案三聯單、臺南市政府警察局第
      六分局灣裡派出所受理刑事案件報案三聯單在卷可參（宜
      蘭縣政府警察局宜蘭分局刑案偵查卷宗第10-13 、17-2 0
      、23-27 、29-33 頁），足證被告所有之上開銀行帳戶確
      已遭詐欺集團持為詐騙之用甚明。
（二）被告雖以前詞置辯，然查被告自承存摺遺失並未掛失亦未
      報警處理，惟衡諸金融存款帳戶，攸關存戶個人財產權益
      之保障，一般人皆知應妥善保管，苟如被告所辯伊存摺連
      同提款卡及密碼遺失，被告何能不以為意，未為任何掛失
      之保全程序或採取報警保障自己權益之相關措施，更遑論
      被告係指同時遺失身分證、現金4 、5 千元，其所辯上開
      帳戶之存摺及提款卡均遺失云云，已屬可疑。再者，本件
      被害人丁○○、丙○○、戊○○、己○○於前述時間依詐
      騙份子指示匯款至被告所有上開帳戶後，旋於當日即遭人
      以跨行提現之方式領走款項，是若非被告自行提供上開帳
      戶之存摺、提款卡予他人使用，並告知提款卡密碼，該詐
      騙份子又如何能順利迅速領走被害人匯入被告前揭帳戶內
      之款項？被告雖又辯稱伊將密碼和存摺寫在一起云云，然
      姑不論如前述被告所指存摺及提款卡遺失一節不可採之處
      ，以被告迄至98年9 月1 日本案審理時猶能明確向本院陳
      述其銀行帳戶設定之密碼為「0000000 」，足見被告對其
      上開帳戶所設定提款卡之密碼記憶深刻，則其又何須多此
      一舉將密碼與存摺放在一起，增加遭人提領其帳戶現金之
      風險？其此部所指尤顯悖離常情，據上所陳，俱見被告所
      辯各節，核係推諉卸責之詞，殊難採信。而觀諸被告於審
      理中自承前開帳戶開戶後都沒有使用過，而96年7 月16日
      有一筆99000 元之款項並非其所匯入等語，堪認被告應於
      96年7 月16日前某日，在台灣地區某不詳地點，將上開帳
      戶存摺、提款卡及密碼，交予某真實姓名年籍不詳之人士
      使用甚明。
（三）按金融存款帳戶，事關存戶個人財產權益之保障，與存戶
      之提款卡（含密碼）結合，其專屬性、私密性更形提高，
      一般人亦均有應妥為保管存摺、提款卡、密碼以防遭人冒
      用之認識，縱有特殊情況偶有將存摺、提款卡交付他人之
      需，亦必深入瞭解其用途再行提供使用，且按申請開設金
      融帳戶並無任何特殊之限制，一般民眾可以在不同金融機
      構申請多數之存款帳戶使用，此乃眾所週知之事實，而時
      下詐騙集團以各類手法詐騙被害人匯款甚為猖獗，且廣為
      媒體報導，則依一般人社會生活經驗，茍不以自己名義申
      請開戶，卻向不特定人蒐集帳戶供己使用，其目的極可能
      利用該帳戶供作非法詐財之用，應可預見。本件被告甲○○係智慮成熟之成年人，其對上情自無法諉為不知，是其
      既可預見該他人收受其上開帳戶之存摺、提款卡及密碼等
      物，極可能被利用作為犯罪工具，仍將存摺、提款卡及密
      碼交付他人，顯然對於該人縱以其帳戶作為不法詐騙使用
      ，予以容認，足見被告甲○○有幫助詐騙份子利用其上開
      帳戶詐欺之不確定故意及行為甚明。綜上，本件事證明確
      ，被告幫助詐欺犯行，洵堪認定，應依法論科。
二、按幫助犯之成立，主觀上行為人須有幫助故意，客觀上須有
    幫助行為，意即需對於犯罪與正犯有共同之認識，而以幫助
    之意思，對於正犯資以助力，而未參與實施犯罪之行為者而
    言（參照最高法院75年度台上字第1509號、88年度台上字第
    1270號判決意旨）。核被告甲○○將其所有上開第一商業銀
    行帳戶存摺、提款卡及密碼交付予姓名年籍不詳之人士，再
    由該人士或其轉手者持以詐騙被害人財物，其顯係基於幫助
    他人詐欺財物之犯意，且所為提供銀行存摺、提款卡及密碼
    予他人之行為，亦屬刑法詐欺罪構成要件以外之行為，其既
    以幫助他人犯罪之意思而參與犯罪構成要件以外之行為，故
    被告應成立刑法第339 條第1 項、第30條第1 項之詐欺取財
    罪之幫助犯。又被告係幫助他人犯罪，爰依刑法第30條第2
    項規定，按正犯之刑減輕之。檢察官聲請移送併辦部分，與
    本件起訴被害人戊○○、丙○○部分事實為同一，本院自應
    併予審究。被告以一幫助詐欺行為，幫助正犯詐欺被害人丁○○、丙○○、戊○○、己○○財物，而侵害該4 人財產法
    益，為一行為觸犯數罪名之想像競合犯，應依刑法第55條規
    定從一重處斷。又被告幫助行為僅1 個，雖正犯施用詐術使
    被害人丁○○分3 次交付財物，乃犯該次詐欺取財行為使被
    害人分次交付財物之結果，祇成立1 詐欺取財罪，被告為幫
    助犯，亦祇成立1 幫助詐欺取財罪。爰審酌被告提供帳戶供
    他人使用，使詐騙集團得以逃避犯罪之查緝，獲取不法暴利
    ，嚴重影響金融秩序，破壞社會互信基礎，助長詐騙犯罪歪
    風，增加查緝犯罪及被害人尋求救濟之困難，自應科予相當
    之刑事責難，及其犯罪動機、目的、使用手段、智識程度、
    事後未與被害人和解之犯後態度等一切情狀，量處如主文所
    示之刑，並諭知易科罰金之折算標準。至被告上開第一商業
    銀行大湳分行帳戶之存摺、提款卡，固係被告所提供充作幫
    助詐欺集團詐財所用之物，惟被告既已交付該詐騙集團，且
    未扣案，復無證據證明現仍存在，為免執行困難，爰不予宣
    告沒收。
據上論斷，應依刑事訴訟法第299 條第1 項前段，刑法第30條第
1 項前段、第2 項、第339 條第1 項、第55條、第41條第1 項前
段，刑法施行法第1 條之1 第1 項、第2 項前段，判決如主文。
本案經檢察官吳佳美到庭執行職務。
中    華    民    國    98    年    9     月    18    日
                  刑事第八庭  審判長法  官  林惠霞
                                    法  官  呂綺珍
                                    法  官  張瓊華
以上正本證明與原本無異。
如不服本判決應於收受判決後10日內向本院提出上訴書狀，並應
敘述具體理由。其未敘述上訴理由者，應於上訴期間屆滿後20日
內向本院補提理由書 (均須按他造當事人之人數附繕本)「 切勿
逕送上級法院」。
                                     書記官  李宜娟
中    華    民    國    98    年    9     月    23    日


司法院資訊處製作；財團法人民間司法改革基金會備份。
